【裁判字號】    97,上易,40
【裁判日期】    970520
【裁判案由】    返還不當得利
【裁判全文】
臺灣高等法院臺南分院民事判決    97年度上易字第40號
上  訴  人  乙○○
訴訟代理人  王成彬  律師
被 上 訴人  永豐商業銀行股份有限公司
法定代理人  戊○○
訴訟代理人  甲○○
            丙○○
上列當事人間返還不當得利事件，上訴人對於中華民國96年12月
31日台灣台南地方法院96年度訴字第488號第一審判決提起上訴
，本院於97年5月6日言詞辯論終結，茲判決如下：
    主  文
上訴駁回。
第二審訴訟費用由上訴人負擔。
    事  實
甲、上訴人方面：
一、聲明：(一)原判決廢棄。(二)被上訴人在第一審之訴及假執行之
    聲請均駁回。(三)第一、二審訴訟費用由被上訴人負擔。
二、陳述：除與原判決記載相同者，茲引用之外，補稱：
  (一)王國安00000000000000000帳戶係王國安所設，且係王國
    安向被上訴人房貸借款所使用，其設立情形上訴人並不知情
    ，依常理除王國安外知情者為王國安之家屬。
  (二)王國安死亡之時間為上訴人所不知，上訴人亦不知王國安在
    被上訴人處設立帳戶，又不知王國安帳戶為幾號，上訴人自
    不可能於民國（下同）95年9月29日、95年10月2日、95年10
    月11日將王國安之帳戶內款項轉出，依常態事實，王國安死
    亡後之95年9月29日、95年10月2日、95年10月11日等3天由
    王國安帳戶轉出之共計新台幣（下同）94萬5,000元應屬王
    國安之家人所為。
  (三)上訴人迭主張上訴人之帳戶（0000000000000）係借與王國
    安使用，帳戶印章、存摺、支票、提款單均交與王國安，上
    訴人並未提領系爭94萬5,000元。退步言，系爭94萬5,000元
    是否為上訴人所提領仍有爭議，惟本件有下列待商榷之處:
  1.王國安經原審查明於95年9月29日18時30分死亡，而系爭94
    萬5,000元乃王國安死亡後之95年9月29日、95年10月2日、9
    5年10月11日由王國安帳戶轉出，按王國安死亡後其帳戶款
    項即不能動支，其死亡後之轉出其帳戶之存款乃犯罪行為。
  2.王國安家人才知道王國安死亡，亦只有王國安家人才知道王
    國安帳戶號碼，故亦只有王國安家人才能於王國安死亡後將
    其帳戶內款項轉出，由此亦可證明上訴人帳戶之印章、存摺
    、支票、取款單均在王國安處，王國安之家人利用上訴人借
    與王國安之印章、存摺、取款單，以轉帳之方式轉入上訴人
    之帳戶後提領，以嫁禍予上訴人。
  3.王國安死亡後其帳戶內款項被轉出乃犯罪行為，故依民法第
    180條第4款規定，無論上訴人是否提領系爭94萬5,000元，
    該款項既為王國安之繼承人以不法原因轉入上訴人帳戶（王
    國安之繼承人轉帳者為常態，其餘之人轉帳者為非常態，非
    常態之事實應由被上訴人舉證）。依上開規定，上訴人不負
    不當得利責任。
三、證據：援用第一審所提證據，並聲請傳訊證人丁○○到庭。
乙、被上訴人方面：
一、聲明：(一)上訴駁回。(二)第二審訴訟費用由上訴人負擔。
二、陳述：除與原判決記載相同者，茲引用之外，補稱：
  (一)原審業已查明系爭94萬5,000元確由王國安帳戶轉出至上訴
    人乙○○之帳戶中，致使上訴人之財產增加，而轉入帳戶後
    ，亦曾用以支付上訴人之健保費、信用卡款等，及有上訴人
    簽名之取款單提領現金，受有利益之事實甚為明顯。又原審
    時上訴人陳稱與訴外人王國安間並無債權債務關係，顯見上
    訴人受領時即無法律上之理由。
  (二)次按上訴人於97年1月16日上訴理由中陳述證人丁○○保管
    訴外人王國安帳戶之存摺、印鑑章、空白支票、空白提款單
    等物品，該項陳述與上訴人於原審陳述有異。據上訴人於96
    年5月9日所陳述當初上訴人基於報恩的心態才將帳戶與支票
    簿交給王國安使用，又否認中國信託商業銀行取款單之簽名
    ，後於96年12月12日最後一次庭訊時原審法官提示刑事警察
    局之筆跡鑑定報告書，上訴人仍否認取款單之簽名。而此次
    上訴理由中卻提到空白提款單現保管於證人丁○○處，前後
    說詞反覆，顯為卸責之詞。
  (三)再按上訴人一再強調訴外人王國安之帳戶使用及款項轉出等
    等，依常態事實王國安之家屬應知帳戶之使用，款項轉出應
    屬王國安之家人所為。惟上訴人皆以推論方式主張王國安家
    屬所為，但卻無法舉證。反觀，上訴人之帳戶往來，先於96
    年5月9日庭訊中陳稱不了解帳戶詳細情形，待被上訴人於96
    年6月6日發現系爭帳戶交易往來頻繁，上訴人又改口稱上訴
    人之健保費還以系爭帳戶扣繳，復又發現信用卡款亦用系爭
    帳戶扣繳。而健保費、信用卡款屬於每月固定扣繳的費用，
    既然系爭帳戶已交由王國安使用，為何上訴人的健保費、信
    用卡款等仍由系爭帳戶扣繳呢? 且系爭帳戶之往來頻繁、複
    雜，其中甚至包含上訴人之前妻陳素芳，上開事實絕非上訴
    人簡單所稱常態事實所能一概而論，就此斷定應係王國安家
    屬所為之行為。
  (四)上訴人願意出借帳戶、印鑑章及支票簿等個人支付工具予王
    國安，時間長達6、7年之久，且對於帳戶及支票之使用情況
    不加過問，亦見上訴人與王國安間深厚之交情，也不無可能
    王國安會將帳戶電話銀行密碼告知上訴人。
  (五)所謂「不法所得」，意即給付人因不法原因而為給付。現給
    付人不明，而給付人基於何種不法原因而給付上訴人，被上
    訴人無從得知，亦不認有不法原因而給付。對於上訴人一再
    以常態事實做為推論結果，卻無法提出相關證據，實為不解
    。反觀，被上訴人已究極查證之事實，就不當得利之各項要
    件事實，於原審審理時均已提出，已負擔相當之舉證責任。
三、證據：援用第一審所提證據。
丙、本院依上訴人聲請傳訊證人丁○○到庭。
    理  由
一、被上訴人起訴主張：緣訴外人王國安於88年8月13日向被上
    訴人（原名華信商業銀行，嗣更名為建華商業銀行，後與台
    北國際商業銀行合併，建華商業銀行為存續銀行，並更名為
    「永豐商業銀行」）辦理理財型房屋貸款，金額為720萬元
    ，並設定第一順位抵押權予被上訴人。王國安於95年9月29
    日死亡。被上訴人嗣後得知王國安生前開設於被上訴人可循
    環動用之擔保透支活期存款帳戶（帳號：000-000-0000000-
    0），於95年9月29日及同年10月2日、同年10月11日，遭不
    明第三人陸續以電話語音轉帳之方式分別將75萬元、15萬4,
    000元、2萬5,000元、1萬6,000元，共計94萬5,000元轉入上
    訴人所有之中國信託帳戶（帳號：0000000000000，下稱系
    爭帳戶）中。茲因王國安尚積欠被上訴人房貸本金544萬399
    元、房貸中循環借款部分為175萬9,472元，合計719萬9,871
    元。而上訴人於上開時點由訴外人王國安帳戶所取得之金錢
    ，顯係無法律上原因而受利益，致王國安遺產受有損害，且
    使王國安積欠被上訴人之債務因而擴大，被上訴人同受損害
    ，被上訴人確有保全債權之必要。茲因王國安之繼承人全部
    拋棄繼承，王國安之親屬則召開親屬會議選任訴外人劉燦源
    為王國安之遺產管理人，並經板橋地院以96年度繼字第306
    號選任遺產管理人民事裁定確定在案。為此依民法第179條
    不當得利及同法第242條代位權之法律關係提起本訴，請求
    上訴人應分別給付王國安之遺產管理人劉燦源：92萬9,00
    0元暨自95年10月3日起至清償之日止按年息5％計算之利息
    、1萬6,000元暨自95年10月12日起至清償之日止按年息5%
    計算之利息，並均由被上訴人代位受領等語。（原審為被上
    訴人勝訴之判決）
二、上訴人則以：王國安所有00000000000000000帳戶係王國
    安所設，且係王國安向被上訴人房貸借款所使用，其設立情
    形上訴人並不知情。又王國安死亡之時間為上訴人所不知，
    上訴人亦不知王國安在被上訴人處設立帳戶及帳號，上訴人
    自不可能於95年9、10月間將王國安帳戶內之款項轉出，此
    應係王國安之家人所為。上訴人迭主張王國安係向上訴人借
    用（0000000000000）帳戶，有關印章、存摺、支票、提款
    單均交與王國安使用，上訴人並未提領系爭94萬5,000元。
    按王國安死亡後其帳戶之款即不能動支，其死亡後之轉出其
    帳戶之存款乃犯罪行為。依民法第180條第4款規定，無論上
    訴人是否提領系爭94萬5,000元款項，該款項既為王國安之
    繼承人以不法原因轉入上訴人帳戶，依上開規定，上訴人不
    負不當得利責任云云，資為抗辯。
三、被上訴人主張：訴外人王國安於88年8月13日向被上訴人（
    原名華信商業銀行）辦理房貸借款720萬元，並設定第一順
    位抵押權予被上訴人。嗣王國安於95年9月29日死亡，迄今
    尚積欠被上訴人本金719萬9,871元暨其利息未償各情，業據
    被上訴人提出房屋借款約定書、財政部核准函、行政院金融
    監督管理委員會同意函、他項權利證明書、抵押權設定契約
    書、戶籍謄本等影本各乙份在卷可稽（原審卷第6頁至第11
    頁）。王國安之繼承人嗣均已辦理拋棄繼承，經台灣板橋地
    方法院95年度繼字第2283號案准許在案，亦有被上訴人提出
    台灣板橋地方法院96年1月16日板院輔家科春梅字第002647
    號准予備查函影本乙份在卷（原審卷第31頁），此經原審調
    閱板橋地院95年度繼字第2283號拋棄繼承卷宗查核無訛，復
    為兩造所不爭（原審卷第197頁至第200頁，本院卷第43頁）
    ，被上訴人上開事實之主張，堪信真正。
四、茲查，訴外人中國信託帳號0000000000000帳戶為上訴人所
    有，此有中國信託商業銀行96年4月19日中信銀集作字第965
    03259號函附該帳戶相關資料附卷，復為上訴人所自承（原
    審卷第18頁至第20頁、第27頁），系爭帳戶為上訴人所有，
    應堪認定。被上訴人主張「上訴人於訴外人王國安死亡後，
    將王國安透支款項轉帳共計92萬元至上訴人之系爭帳戶內，
    係無法律上原因而受有利益，致王國安遺產受有損害，進而
    造成王國安對被上訴人之債務因而擴大」等語，上訴人則予
    否認，並辯稱「系爭帳戶乃係由其交由王國安使用，上開轉
    帳行為乃犯罪行為，不論上訴人是否已提領系爭款項，依民
    法第180條第4款規定，上訴人自不負返還責任」云云。依上
    說明，本件應審究之爭點，在於「上訴人主張系爭帳戶係由
    訴外人王國安生前自行使用，非由上訴人所使用，有無理由
    ？」，經查：
  (一)訴外人王國安設於被上訴人處之帳戶（00000000000000），
    分別於王國安死亡後之95年9月29日20時41分48秒、95年10
    月2日9時32分6秒、95年10月2日13時12分29秒、95年10月11
    日19時0分45秒，遭不明第三人陸續動用透支循環信用貸款
    以電話語音轉帳方式分別將帳戶內存款75萬元、15萬4,000
    元、2萬5,000元（以上計92萬9,000元）、1萬6,000元轉入
    上訴人所有之系爭中信帳戶之事實，有被上訴人提出之電腦
    查詢單及中國信託商業銀行96年5月25日中信銀集作字第965
    04356號函附系爭帳戶歷史交易查詢報表乙份在卷足參（原
    審卷第12頁、第53至56頁）。被上訴人主張上訴人無法律上
    之原因，其所有系爭帳戶由訴外人王國安帳戶轉入94萬5,00
    0元，係屬不當之利益，致王國安遺產受有損害，應堪認定
    ，依民法第179條規定，王國安遺產管理人自得請求上訴人
    返還上開不當得利94萬5,000元。
  (二)上訴人辯稱「伊於89年間將支票借給王國安使用，並將系爭
    中國信託帳戶之存摺、印章、支票簿一併交給王國安使用，
    伊不了解系爭帳戶之詳細情形」云云，並舉證人丁○○為證
    。經查：
  1.上訴人對於伊家中的水電費、電話費，係以花旗信用卡繳費
    ，惟健保費則係以系爭中國信託帳戶扣繳乙節，業於原審自
    認不諱（原審卷第65頁），自堪信為真正。
  2.依中國信託商業銀行96年5月25日函附系爭中國信託帳戶歷
    史交易查詢報表可知，系爭帳戶於95年10月13日由帳號：00
    00000000000000（備註：021）轉入11萬4,000元，復於同日
    以語音轉帳提14萬4,000元至帳號：0000000000000000（原
    審卷第54頁至第56頁）。按「021」為花旗銀行之銀行代號
    ，上開帳號：0000000000000000，經由花旗銀行開戶申請書
    中本行往來欄之遙控活存帳號（原審卷第160頁），可知此
    帳戶應為上訴人所有。另查帳號0000000000000000帳戶，則
    係上訴人所有之中國信託支存帳戶，此由上開中國信託帳戶
    歷史交易查詢報表及上訴人提出之原華信銀行代收票據資料
    自明（原審卷第54頁、第71頁至第91頁），亦可推知該帳戶
    為上訴人所有之中國信託支存帳戶。茲上開2筆交易，係從
    上訴人於花旗銀行之帳戶轉入11萬4,000元至上訴人所有之
    系爭帳戶，復從系爭帳戶再轉出14萬4,000元至上訴人於中
    國信託支存帳戶，且交易日係於王國安死亡後之95年10月13
    日。顯見上訴人於訴外人王國安死亡後，仍曾利用系爭中國
    信託帳戶扣繳其信用卡費、健保費等，其能調度資金供己所
    用。從而，上訴人辯稱「伊將系爭帳戶交由王國安全權使用
    ，未曾干涉」乙節，殊難採信。
  3.次查，上訴人所有之系爭中信帳戶於95年10月3日遭提領92
    萬元現金乙節，為兩造所不爭執，並有中國信託銀行系爭帳
    戶歷史交易查詢報表乙紙在卷足憑。經原審向訴外人中國信
    託商業銀行調取該筆現金提款憑證查核（原審卷第57頁），
    該筆提款係「有摺」提領，且戶名欄及抬頭人欄均簽有「乙
    ○○」姓名，旁邊均蓋有乙○○印章，姓名以二橫線刪掉，
    顯見係提款之人簽名於上開憑證之上。雖上訴人於原審堅稱
    該提款憑證上之「乙○○」非其所親簽、該款項亦非其所提
    領云云（原審卷第65頁）。惟經原審96年6月6日審理時，命
    上訴人當庭簽名10次，另書寫「玖拾貳萬元整」5次（原審
    卷第64頁），並向臺南市中西區戶政事務所函調上訴人申請
    印鑑證明之全部資料；向華僑商業銀行股份有限公司、中國
    信託商業銀行股份有限公司、萬泰商業銀行股份有限公司、
    花旗銀行函調上訴人於該行申請信用卡、現金卡及開立帳戶
    之申請書、印鑑卡、系爭92萬元現金提款憑證等資料正本，
    並將上開資料正本囑託內政部警政署刑事警察局鑑定系爭中
    國信託提款憑證上「乙○○」簽名筆跡，與其他上開簽名筆
    跡是否相符，經該局以96年11月9日刑鑑字第0960150456號
    鑑定書函覆鑑定結果：「下列2類（甲、乙類）字跡相符。
    甲類（爭議字跡）：來文載示送鑑資料中國信託提款憑證上
    『乙○○』簽名字跡。乙類（比對字跡）：來文載示送鑑資
    料2至6項文件『乙○○』簽名字跡；其中西區戶政印鑑登記
    申請書（77年3月14日）2紙因與爭議文件書間相隔久遠，故
    未列入比對字跡，併此敘明。」等語（原審卷第206頁、第2
    07頁）。足認中國信託商業銀行95年10月3日提款憑證上「
    乙○○」簽名，係上訴人本人之親筆簽名無訛，被上訴人主
    張該筆92萬元款項係由上訴人所提領，洵有理由，上訴人辯
    稱「上開提款憑證上之『乙○○』非其所親簽」云云，不足
    採信。
  4.上訴人雖舉證人丁○○（即王國安之妹婿）於本院證稱：「
    （問：王國安以前有無將他的印鑑、存款帳戶交給證人管理
    使用？）沒有。」、「（問：上訴人在中國信託0000000000
    000帳號的印章、存摺、提款單是否在證人處？）是的，我
    是在96年10月王國安兩個女兒名義的房屋被拍賣時，在房間
    找到的。」、「（問：證人能否確定有上訴人名義的空白取
    款單？）應該有。」等語（本院卷第51頁、第52頁），用以
    證明上訴人所有之系爭帳戶確係由訴外人王國安所使用，而
    非上訴人所得支配。惟查，依上開證人丁○○所述，系爭帳
    戶資料（包括印章、存摺、提款單）似非上訴人所保管使用
    中，惟經被上訴人問及證人丁○○是否持有上訴人名義之空
    白取款單時，其所回答「應該有」，其證言並非肯定，且證
    人供述「不知王國安生前所有帳戶往來之事」、「王國安於
    95年9月29日死亡，他身後財產及保險全部都是由我處理，
    至於生前的事與我無關」、「（王國安以前有無將他的印鑑
    、存款帳戶交給證人管理使用？）沒有」（本院卷第51頁、
    第52頁），足見證人並不知王國安生前如何處理財務事宜。
    況該證人所證「持有上訴人名義之系爭帳戶空白取款單」，
    與上訴人於原審堅稱之「（關於系爭提款憑證）這不是我的
    簽名」、「（關於系爭提款憑證之鑑定）怎麼可能跟我的筆
    跡一樣」等語（原審卷第65頁、第214頁），係有矛盾，證
    人丁○○之上開證言，並不足採為有利上訴人之證據。
  (三)至於上訴人主張「系爭帳戶於王國安死亡後之轉帳之行為，
    應係王國安之家人所為嫁禍予伊之行為，係犯罪行為，屬不
    法所得，被上訴人不得請求返還」云云，經查：
  1.按「給付，有左列情形之一者，不得請求返還：一、給付係
    履行道德上之義務者。二、債務人於未到期之債務因清償而
    為給付者。三、因清償債務而為給付，於給付時明知無給付
    之義務者。四、因不法之原因而為給付者。但不法之原因僅
    於受領人一方存在時，不在此限。」，民法第180條固定有
    明文。依上開條文第4款規定，因不法原因而為給付者，不
    得請求返還。所謂不法原因係指給付之原因違反公共秩序或
    善良風俗而言（最高法院81年度台上字第742號判決意旨參照
    ）。
  2.查訴外人王國安設於被上訴人處之帳戶（00000000000000）
    ，分別於王國安死亡後之95年9月29日20時41分48秒、95年1
    0月2日9時32分6秒、95年10月2日13時12分29秒、95年10月1
    1日19時0分45秒，經以電話語音轉帳方式分別將75萬元、15
    萬4,000元、2萬5,000元（合計92萬9,000元）及1萬6,000元
    轉入上訴人所有之系爭中信帳戶，究係何人所為，其給付原
    因關係如何，尚屬不明，上訴人主張係王國安家人所為，意
    圖嫁禍予伊之犯罪行為，並未舉證以實其說，惟上訴人受有
    王國安遺產帳戶轉入94萬5,000元之利益，並無法律上之原
    因，亦非被上訴人因不法原因對上訴人所為之給付，此與民
    法第180條規定情形有間，上訴人主張被上訴人不得請求返
    還，應無理由。
五、末按「債務人怠於行使其權利時，債權人因保全債權，得以
    自己之名義，行使其權利。但專屬於債務人本身者，不在此
    限。」民法第242條定有明文。查上訴人無法律上之原因而
    受有利益，致王國安之遺產受有損害，王國安遺產管理人對
    於上訴人得請求返還不當得利，業如上述，惟王國安之遺產
    管理人劉燦源怠於行使對於上訴人之權利，被上訴人係王國
    安之債權人，依民法第242條前段規定，代位債務人王國安
    之遺產管理人劉燦源請求上訴人將上開不當得利款項94萬5,
    000元返還予王國安之遺產管理人劉燦源，並由被上訴人受
    領，於法有據，應予准許。
六、綜上所述，被上訴人依民法第179條、第242條規定之法律關
    係，代位王國安之遺產管理人劉燦源訴請上訴人返還不當得
    利共94萬5,000元，其中92萬9,000元自民國95年10月3日、
    另1萬6,000元自95年10月12日起，均至清償日止，按週年利
    率百分之5計算之利息，並由被上訴人受領，洵有理由，原
    審在此範圍內予以准許，並准供擔保為假執行或免為假執行
    之宣告，經核並無違誤，上訴意旨指摘原判決不當，求為廢
    棄改判，非有理由，應予駁回。
七、本件事證已臻明確，兩造其餘攻擊防禦方法及證據資料，核
    與本件判決結果不生影響，不予一一論述，併予敘明。
結論：本件上訴為無理由，依民事訴訟法第四百四十九條第一項
、第七十八條判決如主文。
中    華    民    國    97    年    5    月     20    日
                  民事第三庭    審判長法  官  陳光秀
                                      法  官  莊俊華
                                      法  官  曾平杉
上為正本係照原本作成。
不得上訴。
中    華    民    國    97    年    5    月     20    日
                                      書記官  葉秀珍


司法院資訊處製作；財團法人民間司法改革基金會備份。
